【裁判字號】    97,上訴,290
【裁判日期】    970319
【裁判案由】    偽造貨幣
【裁判全文】
臺灣高等法院臺中分院刑事判決         97年度上訴字第290號
上  訴  人
即  被  告  甲○○
選任辯護人  陳國華律師
上列上訴人因偽造貨幣案件，不服臺灣南投地方法院96年度訴字
第947號中華民國96年12月6日第一審判決（起訴案號：臺灣南投
地方法院檢察署96年度偵字第1065號），提起上訴，本院判決如
下：
    主  文
上訴駁回。
    犯罪事實
一、甲○○於民國（下同）95年11月19日18時許（原在行政院海
    岸巡防署中部地區巡防局服役中，已於96年7月2日退伍），
    在位於臺中縣清水鎮之西濱橋下某處，巧遇一名姓名年籍不
    詳之成年男子向其兜售偽造之面額新臺幣（下同）1千元通
    用紙幣，該名男子並先贈送偽造之面額1千元通用紙幣2張（
    編號：LM564242XQ號、LM564225XQ號）予甲○○，而甲○○
    明知上情，竟意圖供行使之用而予以收集。嗣甲○○於同年
    月20日9時許，與不知情之友人林俊男（業由檢察官另為不
    起訴處分）、黃淑鳳、何菁宜相約在位於南投縣南投市之體
    育場前會面，因黃淑鳳與何菁宜所分別騎乘車牌號碼M5H-72
    8號（起訴書誤載為N5H-728號應予更正）、G7E-573 號重型
    機車之油量即將耗盡，甲○○與林俊男乃於同日10時58分許
    ，分別騎乘上開重型機車一同前往位於南投市○○路○段71
    號之「三民加油站」加油，而甲○○竟基於行使偽造通用紙
    幣之犯意，將上開其中1張偽造之面額1千元通用紙幣（編號
    ：LM564242XQ號）交予不知情之林俊男，利用林俊男在該加
    油站之其中一加油機加油付款之際，由林俊男將該張偽造通
    用紙幣交予該加油站員工廖彥凱而行使之，廖彥凱不疑有他
    而陷於錯誤，除給付價值40元之油品外，並找真鈔960元予
    林俊男，林俊男乃將該真鈔960元交予甲○○收受；當時甲
    ○○亦在該加油站之另一加油機加油50元，並於付款之際，
    將上開另1張偽造之面額1千元通用紙幣（編號為：LM564225
    XQ號）交予該加油站之員工蔡宛蓁而行使之，因蔡宛蓁察覺
    該張紙幣疑似為偽鈔而退回，甲○○遂拿出真鈔付款後離開
    ；甲○○旋即於同日12時許，自行前往位於南投縣名間鄉○
    ○路65號之乙○○所經營雜貨店，向乙○○購買售價60 元
    之七星牌香菸1包，並持上開偽造之面額1千元通用紙幣（編
    號為：LM564225XQ號）交予乙○○而行使之，乙○○不疑有
    他而陷於錯誤，除交付香菸1包外，並找真鈔940元予甲○○
    。嗣因廖彥凱發現林俊男持以付款之上開面額1千元通用紙
    幣係偽鈔，遂查閱該加油站之監視錄影畫面並報警處理，經
    警循線查獲上情，並扣得上開偽造之面額1千元通用紙幣共
    計2張（編號：LM564242XQ號、LM564225XQ號）。
二、案經南投縣政府警察局南投分局報告臺灣南投地方法院檢察
    署檢察官偵查起訴。
    理  由
甲、程序部分：
一、上訴人即被告甲○○（下稱被告）於警詢時所為自白，具有
    證據能力：
（一）按被告之自白，非出於強暴、脅迫、利誘、詐欺、疲勞訊
      問、違法羈押或其他不正之方法，且與事實相符者，得為
      證據。對於被告或共犯之自白，不得作為有罪判決之唯一
      證據，仍應調查其他必要之證據，以察其是否與事實相符
      。被告陳述其自白係出於不正之方法者，應先於其他事證
      而為調查。該自白如係經檢察官提出者，法院應命檢察官
      就自白之出於自由意志，指出證明之方法，刑事訴訟法第
      156條定有明文。
（二）被告甲○○固辯稱：伊於警詢時曾向警方表示偽鈔係伊自
      提款機所提領出來，然警方不相信，伊於害怕之際，才改
      口說係一名男子所贈云云。惟查，綜觀警方於95年11月20
      日對被告甲○○所製作警詢筆錄內容，被告甲○○陳稱：
      伊於95年11月19日18時許，在臺中縣清水鎮西濱橋下，遇
      到一名中年男子向其兜售千元偽鈔，並送伊2張千元偽鈔
      先行使用，且說日後如有需要再向他購買等語，警方遂詢
      問關於該名中年男子之姓名、年籍及聯絡方式，被告甲○
      ○陳稱：不知該名中年男子姓名、年籍及聯絡電話，因伊
      服役單位於臺中縣清水鎮西濱橋旁海巡署，日後他找伊會
      在那附近等伊放假等語，而被告甲○○並未提及偽鈔係其
      自提款機提領出來一節（見臺灣南投地方法院檢察署96年
      度偵字第1065號偵查卷第6頁）。且負責製作上開警詢筆
      錄之員警吳岳朋於原審法院審理時具結證稱：（製作警詢
      筆錄之前，有無先瞭解案情？）有。（製作筆錄之前，詢
      問案件過程中被告如何陳述？）被告回答陳述都是以其自
      由意識，被告當天沒有喝很多酒，意識、型態都很清醒。
      （關於偽鈔來源，被告的供述如何？）被告的供詞閃爍，
      不願說明提供偽鈔者，或是自己是否意圖要行使，被告稱
      不知道提供者電話，亦不知其姓名年籍，就這樣一語帶過
      。（被告一開始就表示偽鈔係別人給的？）當初被告不願
      意直接供述，於製作筆錄詢問偽鈔來源時，被告才模稜兩
      可說係一名不知名之男子。（被告一開始陳述不是別人給
      的？）他都沒有講，後來製作筆錄時，被告陳述某男子與
      其在服役營區旁高架橋下相遇，談論以多少比例交易。（
      被告的警詢筆錄有無非出於自由意願的情形？）沒有。（
      被告於警詢時有無說明偽鈔來自於提款機？）沒有，都沒
      有講，是在警詢筆錄時被告才模稜兩可的供述。（被告於
      警詢時完全沒有無說偽鈔來自於提款機？）沒有，伊沒有
      聽到等語（見原審卷第42至44頁）。綜上，足認被告於警
      詢中陳稱：其於95年11月19日18時許，在臺中縣清水鎮西
      濱橋下，巧遇一名姓名年籍不詳之成年男子向其兜售偽造
      之面額1千元通用紙幣，並獲該名男子贈送偽造之面額1千
      元通用紙幣2張，且被告並未提及偽鈔係其自提款機提領
      出來一節，又被告於警詢過程並未遭不正取供或非本於自
      由意志而為陳述，是其供詞取得過程並無瑕疵。
（三）從而，縱然警方於詢問時曾勸導被告自白，然被告所為自
      白，此純粹涉及其主觀上動機，乃其內心之決定，外人無
      從判斷，且於警詢機關未使用不正方法訊問之情下，被告
      自白之動機，與其自白之任意性尚無關連，自不影響其自
      白之證據能力。
二、按被告以外之人（包括證人、鑑定人、告訴人、被害人及共
    同被告等）於審判外之陳述雖不符刑事訴訟法第159條之1至
    之4等4條之規定，而經當事人於審判程序同意作為證據，法
    院審酌該言詞陳述或書面陳述作成時之情況，認為適當者，
    亦得為證據；當事人、代理人或辯護人於法院調查證據時，
    知有刑事訴訟法第159條第1項不得為證據之情形，而未於言
    詞辯論終結前聲明異議者，視為有前項之同意，同法第159
    條之5定有明文。立法意旨在於傳聞證據未經當事人之反對
    詰問予以核實，原則上先予排除。惟若當事人已放棄反對詰
    問權，於審判程序中表明同意該等傳聞證據可作為證據；或
    於言詞辯論終結前未聲明異議，基於尊重當事人對傳聞證據
    之處分權，及證據資料愈豐富，愈有助於真實發見之理念，
    且強化言詞辯論主義，使訴訟程序得以順暢進行，是證人林
    俊男、廖彥凱、蔡宛蓁、乙○○、黃淑鳳、何菁宜於警訊中
    及證人林俊男偵查中之證述，未經當事人、辯護人於原審及
    本院言詞辯論終結前聲明異議，視為同意作為證據，而證人
    林俊男、廖彥凱、蔡宛蓁、乙○○、黃淑鳳、何菁宜上開證
    述並無不當取供之情形，本院認以之作為證據，應屬適當，
    依刑事訴訟法第159條之5規定，得為證據，具有證據能力。
乙、實體部分：
一、訊據被告固承認其有於上開時、地利用不知情之林俊男行使
    1張偽造之面額1千元通用紙幣（編號：LM564242XQ號），及
    其先後2次自行行使另1張偽造之面額1千元通用紙幣（編號
    為：LM564225XQ號），並為警查扣上開2張偽造之通用紙幣
    之事實；惟矢口否認有何明知為偽造之通用紙幣而收集並行
    使之犯行，並辯稱：（一）扣案偽造之面額1千元通用紙幣2
    張，係伊於95年11月1日在位於其服役單位即行政院海岸巡
    防署中部地區巡防局內之提款機提領出來，伊於警詢時曾向
    警方表示偽鈔係伊自提款機所提領出來，然警方不相信，伊
    於害怕之際，才改口說係一名男子所贈。（二）刑法第196
    條之保護法益係國家貨幣之流通安全，所保護法益屬國家法
    益，並非以收領貨幣之人數為區分，退萬步言，縱然認為被
    告涉有本案犯行，亦應以接續犯之概念論以一罪等語。
二、認定犯罪事實之理由及證據：
（一）扣案之面額1千元通用紙幣2張（編號：LM564242XQ號、LM
      564225XQ號），經送中央印製廠鑑定，鑑定結果認為：該
      等紙鈔均以彩色噴墨方式仿印，無凹版印紋凸起效果，紙
      張非鈔票紙，水印以灰色墨在紙張背面仿製，安全線以燙
      印箔膜（含面額數字）仿鈔券正面五段裸露部分，左下角
      面額數字以噴墨方式仿折光變色油墨等情，有中央印製廠
      於96年5月15日以中印發字第0960002229號函檢附鑑定報
      告1份在卷可稽（見上開偵查卷第58至59頁）。又上開扣
      案之面額1千元通用紙幣2張，經原審法院當庭勘驗結果：
      該2張偽鈔與真鈔相較，其紙質平滑、人像圖案模糊、印
      刷色澤較淺且偏綠等情（見原審卷第66頁）。而被告對於
      扣案之面額1千元通用紙幣2張係屬偽鈔之事實，亦不否認
      ，此外復有扣案之偽造之面額1千元通用紙幣2張在卷可憑
      ，堪認系爭面額1千元通用紙幣2張係屬偽鈔無疑。
（二）被告於警詢時供承：伊於95年11月19日18時許，在臺中縣
      清水鎮西濱橋下，遇到一名中年男子向其兜售千元偽鈔，
      並送伊2張千元偽鈔先行使用，且說日後如有需要再向他
      購買等語（見上開偵查卷第6頁）。依前所述，本件扣案
      之面額1千元通用紙幣2張與真鈔顯著不同，以肉眼觀察極
      容易辨識為偽鈔，被告於上開時、地自該名姓名年籍不詳
      之成年男子處收受上開扣案之面額1千元通用紙幣2張時，
      應可明顯辨認該2張紙幣為偽鈔之情甚明，詎其仍予以收
      受，顯見其主觀上確實意圖供行使之用而收集上開扣案之
      偽造之面額1千元通用紙幣2張之犯意甚明。
（三）被告與證人林俊男於95年11月20日10時58分許，分別騎乘
      車牌號碼M5H-728號、G7E-573號重型機車一同前往位於南
      投市○○路○段71號之「三民加油站」加油，而被告將上
      開扣案之其中1張偽造之面額1千元通用紙幣（編號：LM56
      4242XQ號）交予不知情之證人林俊男，利用證人林俊男在
      該加油站之其中一加油機加油付款之際，由證人林俊男將
      該張偽造之通用紙幣交予該加油站員工即證人廖彥凱而行
      使之，證人廖彥凱不疑有他而陷於錯誤，除給付價值40元
      之油品外，並找真鈔960元予證人林俊男，證人林俊男乃
      將該真鈔960元交予被告收受，當時被告亦在該加油站之
      另一加油機加油50元，並於付款之際，將上開扣案之另1
      張偽造之面額1千元通用紙幣（編號為：LM564225XQ號）
      交予該加油站之員工即證人蔡宛蓁而行使之，因證人蔡宛
      蓁察覺為疑似偽鈔而退回，被告遂拿出真鈔付款後離開；
      被告旋即於同日12時許，接續自行前往位於南投縣名間鄉
      ○○路65號之證人乙○○所經營雜貨店，向證人乙○○購
      買售價60元之七星牌香菸1包，並持上開扣案之偽造之面
      額1 千元通用紙幣（編號為：LM564225XQ號）交予證人乙
      ○○而行使之，證人乙○○不疑有他而陷於錯誤，除交付
      香菸1包外，並找真鈔940元予被告。嗣因證人廖彥凱發現
      林俊男持以付款之上開面額1千元通用紙幣係偽造，遂查
      閱該加油站之監視錄影畫面並報警處理，經警循線查獲上
      情，並扣得上開偽造之面額1千元通用紙幣共計2張（編號
      ：LM564242XQ號、LM564225XQ號）之事實，業據被告坦承
      不諱，核與證人林俊男、廖彥凱、蔡宛蓁、乙○○、黃淑
      鳳、何菁宜於警詢中及證人林俊男於偵訊中證述之情節相
      符（見上開偵查卷第8至25頁、第41至42頁），並有該加
      油站錄影監視畫面翻拍照片2張在卷可稽（見上開偵查卷
      第26頁）。顯見被告自白有於上開時、地行使系爭面額1
      千元通用紙幣2張（編號：LM564242XQ號、LM564225XQ號
      ）之情事，與事實相符，而堪予採信。
（四）又臺灣郵政股份有限公司於96年7月23日以儲字第0960717
      791號函檢送被告在郵局所立存簿儲金帳戶之存提詳情表
      固然記載被告於95年11月1日19時許在編號3F15之提款機
      提領2千元之事實（見上開偵查卷第73、75頁）。惟查：
    (1)臺灣郵政股份有限公司亦於96年10月25日以儲字第096072
      0207號表示：編號3F15提款機之經辦郵局為臺中港郵局，
      該機位於中區巡防局海巡署，於95年11月間未曾有提領到
      偽鈔之反映等語（見原審卷第36頁）。而被告於原審法院
      審理時供稱：伊提領到2千元時，覺得怪怪的可能係偽鈔
      等語（見原審卷第68頁）；則被告於提領當時已知所提領
      之紙幣可能係偽鈔，理應於翌日上班時間立即向該提款機
      之經辦郵局為反應，然被告卻未為反應，此與常情實有不
      符之處。
    (2)被告於上開時、地利用不知情之證人林俊男，在加油站加
      油付款之際，由證人林俊男將該張偽造通用紙幣交予上開
      加油站員工即證人廖彥凱而行使之；且被告亦同時在該加
      油站加油付款之際，將上開扣案之另1張偽鈔交予該加油
      站之員工即證人蔡宛蓁而行使之，因證人蔡宛蓁察覺為疑
      似偽鈔而退回，被告遂拿出真鈔付款後離開，並旋即接續
      自行前往位於南投縣名間鄉○○路65號之證人乙○○所經
      營雜貨店，向證人乙○○購買香菸並持上開偽鈔交予證人
      乙○○而行使之等情觀之，可知被告為前開行為之意圖有
      ：被告意在以偽造之千元大鈔換取真鈔使用；為了分
      散使用偽鈔被察覺之風險，故利用不知情之證人林俊男，
      以達到換取真鈔之目的；被告已被證人蔡宛蓁告知面額
      1 千元通用紙幣（編號為：LM564225XQ號）為偽鈔後，仍
      再持向證人乙○○購買香菸，且被告於在加油站加油後，
      已自證人林俊男處取得真鈔960元，其未以小額之真鈔付
      款，反而再拿出已被察覺為偽造之千元紙鈔再度向證人乙
      ○○購買60元之香菸，可見被告之本意係在行使偽鈔，以
      換取小額之真鈔無訛。
    (3)又被告除於95年11月1日19時許在編號3F15之提款機提領2
      千元外，尚於同年月3日、5日、10日、20日（上午9時59
      分提領）每次各提領1千元，此有前開臺灣郵政股份有限
      公司於96年7月23日以儲字第0960717791號函檢送被告在
      郵局所立存簿儲金帳戶之存提詳情表可稽（見上開偵查卷
      第75頁）。參酌被告於95年11月1日提領2千元後，又有多
      次提領1千元之情形，顯然95年11月1日所提領之2千元業
      經被告花用完畢，被告事後才會一再提領現款花用，所以
      系爭之偽鈔2張應非自前開提款機內所提出，此更可印證
      被告於警訊中供述之內容為真正；況被告於95年11月20日
      上午9時59分尚提領出現金1千元，顯示被告當時係缺錢花
      用，才會再度在提款機提款，此更可以確認被告當時明知
      該2張千元紙幣是偽鈔，所以才會有再為提款之動作；又
      被告於提領完真鈔1千元後，竟捨此提領出之真鈔不用，
      反而一再持用系爭2張偽鈔行使，足認被告自始即有偽鈔
      之認識，並有行使偽鈔之犯意彰彰甚明。
（五）綜上所述，足認被告主觀上確係明知扣案之面額1千元通
      用紙幣2張係偽造通用紙幣，竟意圖供行使之用而予以收
      集，並基於行使偽造之通用紙幣之犯意，於上開時、地利
      用不知情之證人林俊男行使上開扣案之其中1張偽造之面
      額1千元通用紙幣（編號：LM564242XQ號），及其自行行
      使上開扣案之另1張偽造之面額1千元通用紙幣（編號為：
      LM564225號）之情事確為實在；被告事後翻稱該2張偽鈔
      係自提款機提領而來云云，應為事後飾卸之詞，不足採信
      ；本件事證明確，被告之犯行洵堪認定，應依法論科。
三、論罪科刑之理由：
（一）按中央銀行為依中央銀行法第13條第1項規定發行中華民
      國貨幣，特訂定中央銀行發行新臺幣辦法，於89年1月26
      日公布，同年月28日生效。該辦法第2條規定「中華民國
      貨幣為新臺幣，除適用中央銀行法關於國幣之規定外，依
      本辦法之規定」，第5條第1項亦明定「新臺幣不得偽造、
      變造、故意毀損，亦不得仿造或販賣、公開陳列其仿造品
      ；其硬幣並不得意圖營利予以銷毀。違者，依妨害國幣及
      其他有關規定處罰」。是新臺幣券既屬由中央政府之授權
      機構中央銀行所發行之中華民國貨幣，自屬刑法所稱之通
      用紙幣。
（二）按刑法第196條第1項所謂收集，係指收買受贈互換等一切
      行為，在收取以前，即有行使之犯罪意思者而言，雖以反
      覆而為多數收取行為為常業，但以圖供行使意思，一次收
      取，亦即成立該項收集罪名，最高法院26年渝上字第867
      號判例著有明文。核被告所為，係犯刑法第196條第1項之
      行使偽造之通用紙幣罪（被告行使偽造之通用紙幣，本包
      含詐欺性質，不另論詐欺取財罪，附此敘明）；再被告於
      意圖供行使之用而向不詳人士收集偽造之通用紙幣後，復
      以行使之意思而交付於人，其中收集之低度行為，為交付
      之高度行為所吸收，不另論罪（最高法院24年度上字第
      1281號判例、90年度臺上字第2500號判決意旨參照）。
（二）被告利用不知情之證人林俊男行使上開扣案之其中1張偽
      造之面額1千元通用紙幣（編號：LM564242XQ號）部分，
      應論以間接正犯。
（三）按關於行使偽造貨幣罪，其直接受損害的係國家貨幣之流
      通性及正確性，亦即國家之法益。復按刑事法若干犯罪行
      為態樣，本質上原具有反覆、延續實行之特徵，立法時既
      予特別歸類，定為犯罪構成要件之行為要素，則行為人在
      密切接近之一定時、地持續實行之複次行為，倘依社會通
      念，於客觀上認為符合一個反覆、延續性之行為觀念者，
      於刑法評價上，即應僅成立一罪，此即學理上所稱「集合
      犯」，概如有職業性、營業性或收集性等具有重複特質之
      犯罪均屬之，例如經營、從事業務、收集、販賣、製造、
      散布等行為概念。查本件被告於上開時、地，1次收集取
      得系爭2張偽鈔，目的即在使用所取得之全部偽鈔以換取
      真鈔；被告利用不知情之證人林俊男行使上開扣案之其中
      1張偽造之面額1千元通用紙幣（編號：LM564242XQ號），
      且其自行同時持上開扣案之另1張偽造之面額1千元通用紙
      幣（編號為：LM564225XQ號）向證人蔡宛蓁行使，欲支付
      其加油價金，惟遭證人蔡宛蓁察覺，致尚未達其行使之目
      的，被告旋又持同1張偽造之面額1千元通用紙幣，向證人
      蔡憲三行使，並找零940元得逞；依前開說明，被告之目
      的同一，且在甚為接近之時間內多次行使偽鈔，於客觀上
      應可認為符合一個反覆、延續性之行為觀念者，在刑法評
      價上，即應依「集合犯」之概念認為係實質上之一罪。至
      公訴人認被告此部分之犯行，因行使偽鈔之對像及所侵害
      之法益不同，而應論以數罪，予以分論併罰，容有誤會，
      併此敘明。
四、乃原審適用刑法第196條第1項、第200條，刑法施行法第1條
    之1之規定，並審酌被告之犯罪動機、目的係為牟取不法利
    益、行使偽造通用紙幣之手段尚屬平和、行使偽造通用紙幣
    之次數、數量、對金融秩序之妨害，及犯罪後不知悔改、飾
    詞否認犯罪、態度不佳等一切情狀，量處被告有期徒刑3 年
    6月；並將扣案之偽造之面額1千元通用紙幣2張（編號：
    LM564242XQ號、LM564225XQ號），不問屬於犯人與否，宣告
    沒收之。其認適用法均無違誤，量刑亦稱妥適，原審判決應
    予維持；被告提起上訴，猶執前詞否認犯罪云云，為無理由
    ，應駁回其上訴。
據上論斷，應依刑事訴訟法第368條，判決如主文。
本案經檢察官丙○○到庭執行職務。
中    華    民    國    97    年    3     月    19    日
            刑事第十一庭  審判長法  官  陳  朱  貴
                                法  官  胡  文  傑
                                法  官  何  志  通
上列正本證明與原本無異。
如不服本判決應於收受送達後十日內向本院提出上訴書狀，其未
敘述上訴之理由者並得於提起上訴後十日內向本院補提理由書（
均須按他造當事人之人數附繕本）。
                                書記官  高  麗  淇
中    華    民    國    97    年    3     月    19    日


司法院資訊處製作；財團法人民間司法改革基金會備份。
